【裁判字號】    98,台上,2808
【裁判日期】    980521
【裁判案由】    違反毒品危害防制條例
【裁判全文】
最高法院刑事判決            九十八年度台上字第二八０八號
上  訴  人  甲○○
            乙○○
上列上訴人等因違反毒品危害防制條例案件，不服台灣高等法院
高雄分院中華民國九十八年二月十二日第二審更審判決（九十七
年度上重更(一)字第一七號，起訴案號：台灣高雄地方法院檢察署
九十六年度偵字第一一七０、五八一一號），提起上訴，本院判
決如下：
    主  文
上訴駁回。
    理  由
本件原判決認定：上訴人甲○○與吳士榮（經第一審通緝中）均
明知海洛因係毒品危害防制條例第二條第二項第一款所列之第一
級毒品，且屬行政院依懲治走私條例公告之管制進口物品，不得
運輸、持有或私運進口。竟共同基於運輸及走私海洛因之犯意聯
絡，自民國九十五年十二月初起，吳士榮即以行動電話00000000
00號與甲○○使用之手機門號0000000000號、0000000000號聯絡
運輸走私海洛因事宜，雙方商議由甲○○尋覓攜帶毒品返台之人
，吳士榮則負責與越南毒販聯繫並提供海洛因及運輸毒品者之機
票、食宿費，事成吳士榮再分別給付運輸毒品者及甲○○新台幣
（下同）六十萬元、十萬元之報酬。迨於同年十二月下旬某日，
甲○○商請與之有共同犯意聯絡之友人簡清子（已經原審判處有
期徒刑十八年確定）運輸毒品入境，並要求知情且與簡清子有犯
意聯絡之上訴人乙○○一同前往越南處理接運毒品事宜，且承諾
事成後，給付乙○○五萬元報酬。雙方議定後，吳士榮即於同年
十二月二十六日交付機票、食宿費共八萬九千元及SIM 卡一張（
門號不詳，已丟棄未扣案）予甲○○，由甲○○將其中之三萬四
千元交付予旅行社購買簡清子及其丈夫孟志霄之機票，其餘五萬
五千元交由乙○○作為往返台灣、越南之機票及旅費，另將上開
SIM 卡亦交由乙○○，作為與越南毒販間聯繫取得海洛因之用。
嗣於同年月二十八日上午七時三十分許，簡清子、乙○○分別帶
同不知情之配偶孟志霄、陳月凰自高雄小港國際機場出境前往越
南。翌日，真實姓名年籍不詳之越南毒販撥打上開SIM 卡門號與
乙○○聯繫後，簡清子、乙○○即於同日下午四時許，在越南胡
志明市貴都飯店內與越南毒販見面確認係簡清子攜帶毒品返台後
，旋於當晚十時許，在貴都飯店一樓側門，收取越南毒販所交付
分別以VINACAFE三合一咖啡盒、鳳成牌咖啡袋、MARY'S CHOCOLA
TIER 巧克力盒包裝內含海洛因磚十二塊（共淨重4217.15公克，
純度79.05%，純質淨重3333.66 公克）之塑膠袋一袋，惟因簡清
子及乙○○發現所攜運之毒品數量超出當初之約定，乃撥打電話
回台要求甲○○至越南處理，甲○○即於同年月三十一日上午七
時三十分許，搭機至越南與簡清子、乙○○會合討論，決定由簡
清子、甲○○分別將上開裝有海洛因磚之VINACAFE三合一咖啡盒
、鳳成牌咖啡袋、MARY'S CHOCOLATIER巧克力盒放入行李內，自
越南胡志明市搭乘越南航空公司VN-926號班機運輸走私海洛因返
台。迨於同日晚上十時四十分許，簡清子、甲○○、乙○○等人
在高雄小港國際機場旅客入境檢查室內，經海關人員當場查獲並
在甲○○行李內扣得以標有SPI 塑膠袋包裹及蠟紙固封之海洛因
磚六塊（其中二塊裝入VINACAFE三合一咖啡盒；另二塊裝入鳳成
牌咖啡袋；另二塊裝入MARY'S CHOCOLATIER巧克力盒）；在簡清
子行李內扣得以標有SPI 塑膠袋包裹及蠟紙固封之海洛因磚六塊
（其中二塊裝入VINA CAFE三合一咖啡盒；另四塊裝入MARY'S CH
OCOLATIER 巧克力盒二盒後再以鳳成牌咖啡袋一袋包裝）等情，
係以上開犯罪事實，上訴人甲○○、乙○○二人（下稱上訴人等
）除為後述之辯解外，其餘為上訴人等及簡清子於原審審理時所
不爭執（見更(一)卷審判筆錄）；又上訴人等及簡清子三人於同年
十二月三十一日晚上十時四十分許，在高雄小港國際機場旅客入
境檢查室內，經海關人員查驗而在甲○○行李內扣得上開以標有
SPI塑膠袋包裹及蠟紙固封之海洛因磚六塊（其中二塊裝入VINAC
AFE三合一咖啡盒；另二塊裝入鳳成牌咖啡袋；另二塊裝入MARY'
S CHOCOLATIER 巧克力盒）；另在簡清子行李內扣得上開以標有
SPI塑膠袋包裹及蠟紙固封之海洛因磚六塊（其中二塊裝入VINAC
AFE三合一咖啡盒；另四塊裝入MARY'S CHOCOLATIER 巧克力盒二
盒後再以鳳成牌咖啡袋一袋包裝）等情，亦據證人即財政部高雄
關稅局（下稱高雄關稅局）高雄機場分局檢查員宋秋齡、趙寶珍
、蔡芳麗於第一審審理時證述明確（見第一審卷第一宗第一六八
至一八０頁），並有扣得之海洛因磚十二塊扣案可憑，復有高雄
關稅局扣押貨物、運輸工具收據及搜索筆錄（見警卷第一宗第五
、十八頁）、扣案海洛因磚照片（見同上卷宗第四十四頁）在卷
可稽。而上開扣得之海洛因磚十二塊經送檢驗，確屬第一級毒品
海洛因無訛等情，亦有法務部調查局（下稱調查局）九十六年一
月二十七日調科壹字第09623007640（原判決第十一頁誤載為000
00000000）號鑑定書一紙（鑑定結果：送驗檢品十二塊均含海洛
因成分，合計淨重4217.15公克，純度79.05%，純質淨重3333.66
公克，見偵查卷第一宗第一００頁）在卷足稽，此部分事實，自
堪認定屬實。甲○○於檢察官聲請羈押案件，經第一審為羈押前
訊問時（下稱羈押庭），並自承：「是『陳仔』（指吳士榮）要
我幫他運海洛因磚，他本來叫我幫他運三盒，預定是十二月二十
八日出境，我沒辦法去，我找簡清子去，一方面簡清子年紀大，
所以又找乙○○去陪簡清子，簡清子就帶她先生孟志霄去，乙○
○就帶他太太陳月凰去；我幫『陳仔』運的代價是十萬元，『陳
仔』要給實際去攜帶海洛因回台的簡清子六十萬元，乙○○是我
找去的，我就打算從我分得的十萬元中拿五萬元給乙○○。簡清
子夫婦的機票是我幫他們買的，乙○○夫婦的機票是他們自訂的
，簡清子夫婦的三萬四千元我直接付給旅行社，五萬五千元我交
給乙○○，這八萬九千元都是『陳仔』交給我的；我本來不去，
因為簡清子一直打電話給我說他們無法回來，由於電話談話不方
便，簡清子就說糖果多了三盒，壞了不能吃，如果我不去，就回
不來，所以我就趕過去；到酒店時，海洛因磚都已運到酒店，而
且都已經用咖啡盒或巧克力糖盒包裝好了，放在簡清子的房間，
我沒有見到越南方面的人；我當場打電話回台灣給『陳仔』，跟
他說本來說只有三盒，一盒二塊，現在變成六盒怎麼辦，『陳仔
』說不管，你既然去了就把它帶回來；簡清子與乙○○都知道，
這一趟是運海洛因磚，但他們的配偶都不知道，只是去玩的，簡
清子本來就答應裝三盒，所以三盒就給她，剩下三盒就由我帶回
來。」等語甚詳（見第一審聲羈卷第六至八頁），參諸前揭事證
，上訴人等應已明確知悉渠等及簡清子自越南攜帶入境之物品係
海洛因無訛。證人即共同被告簡清子於第一審審理時亦證稱：乙
○○在電話中騙甲○○錢丟掉，是因為我們認為物品數量不對，
怕拿錯東西，所以希望甲○○到越南處理等語明確（見第一審卷
第一宗第一九一至一九二頁）。倘乙○○主觀上確實不知扣案物
品係海洛因而無從事非法行為之認知，何須僅因簡清子向其表示
越南方面之人交付數量略有出入，即大費週章要求甲○○務必自
台親赴越南處理？又如乙○○係經簡清子告知其為甲○○攜帶物
品返台將有六十萬元報酬，始發覺越南方面人士交付之物品可能
係違禁物，其理當於甲○○前往越南處理時，向甲○○質問查明
清楚，以明其不願參與渠等非法犯行之意。然甲○○飛抵越南後
，乙○○並未與甲○○、簡清子就越南人士交付之物品內容物一
同參與討論，而乙○○亦未告知甲○○其懷疑越南人士交付之物
品係毒品，即由甲○○、簡清子分別將扣案之海洛因放入行李後
一同搭機返台等節，業據證人即共同被告甲○○、簡清子於第一
審審理時分別證述明確（見第一審卷第一宗第一八二至一八三頁
、第一八六、一九二頁），據此即可證乙○○對於其與簡清子取
得扣案物品係海洛因，並分由甲○○、簡清子攜帶回台一節，知
之甚明。雖乙○○未親自攜帶扣案之海洛因磚入境，惟本件扣案
之海洛因磚係由乙○○持甲○○交付之SIM 卡與在越南之毒販聯
繫後，方能順利取得持有，且乙○○取得扣案之海洛因磚後，隨
即交予簡清子，由簡清子及隨後到越南會合之甲○○分別裝入行
李後，渠等三人即一同搭機返台，足見本案扣案之海洛因磚能順
利運輸入境，乙○○占有不可或缺之重要地位；又乙○○自承事
成後甲○○將給付其五萬元乙節屬實，無論該五萬元是否確係彌
補乙○○所經營海產店於其出境期間不能營業之損失，均屬報酬
之性質，應無疑義。則從乙○○分擔部分犯罪行為，且約定於事
成後得有報酬，以及其於案發當日更與甲○○、簡清子一同搭機
返台入境等情節觀之，乙○○顯係以自己參與犯罪之意思而為本
案犯行，並非單純基於幫助他人犯罪之犯意甚明，而與甲○○、
簡清子及吳士榮各自分工，相互利用他人之行為以達渠等私運海
洛因返台入境之目的，即應對於全部所發生之結果共同負責。已
敘明其所憑之證據及認定之理由。而以甲○○辯稱：伊祇知攜帶
回台之物係貴重物品，不知係海洛因；扣案海洛因磚以咖啡盒、
巧克力盒包裝，縱使查緝之海關人員亦無法從外觀上辨認係毒品
無誤云云。乙○○辯稱：不知道越南方面人士與渠聯繫後所交付
之物品係海洛因，亦不知甲○○、簡清子攜帶海洛因回台之情形
；扣案海洛因磚以咖啡盒、巧克力盒包裝，縱使查緝之海關人員
亦無法從外觀上辨認係毒品無誤；渠於知悉簡清子為甲○○攜帶
越南人士交付之物品返台後會有六十萬元報酬，認事情不單純，
即勸簡清子不要幫甲○○帶回台灣等語。均係卸責之詞，俱不足
採信。又以乙○○之選任辯護人為其辯稱：乙○○藉詞謊騙甲○
○親赴越南處理，顯見其事先不知甲○○、簡清子欲攜帶返台之
物品係海洛因，而係藉此表示反對參與共同運輸海洛因返台之意
云云，亦非可取。均已依據卷證資料，在理由內詳予指駁論述。
並說明海洛因為毒品危害防制條例第二條第二項第一款所稱之第
一級毒品，並為行政院依據懲治走私條例第二條第三項（原判決
誤載為第四項）授權公告之「懲治走私條例公告管制物品項目及
其數額」甲項第四款所列管制進出口之物品。核上訴人等所為，
係犯毒品危害防制條例第四條第一項之運輸第一級毒品罪，及懲
治走私條例第二條第一項之私運管制物品進口罪。上訴人等與簡
清子、吳士榮間，有犯意聯絡及行為分擔，均為共同正犯。上訴
人等運輸海洛因入境，同時犯私運管制物品進口罪及運輸第一級
毒品罪，應依刑法第五十五條（前段）想像競合犯規定，從一重
之運輸第一級毒品罪處斷。又以乙○○並無任何違反毒品危害防
制條例之前科，僅因一時貪念而遭人利用，更無要求鉅額報酬，
且未親自攜帶毒品入境，其與該運毒計畫之主謀吳士榮、甲○○
等人比較，惡性顯然較輕，倘均處以相同之法定最低刑度即無期
徒刑，實屬情輕法重，難謂符合罪刑相當性及比例原則，在客觀
上足以令人感覺過苛而予以同情，衡其犯罪情狀，堪可憫恕，爰
依刑法第五十九條酌減其刑。乃撤銷第一審關於上訴人等部分之
不當判決，適用上開法條及懲治走私條例第十一條，毒品危害防
制條例第十八條第一項前段、第十九條第一項，刑法第十一條、
第二十八條、第三十七條第一項、第二項之規定，並審酌上訴人
等無視政府管制毒品之禁令，運輸海洛因入境，且所夾帶之海洛
因，數量龐大（淨重達4217.15 公克），如闖關成功，勢將造成
毒品之嚴重氾濫，其影響所及不僅戕害國民身心健康，並易滋生
其他刑事犯罪；甲○○從中牽線安排，並親自攜帶毒品入境，所
犯情節最重；另乙○○因一時之無知，為貪圖小利而遭人利用，
且未親自攜帶毒品，並參酌渠等之犯後態度等一切情狀，均論上
訴人等以共同運輸第一級毒品罪，就甲○○處無期徒刑，並依法
宣告褫奪公權終身；乙○○處有期徒刑十五年，認有褫奪公權之
必要，併宣告褫奪公權八年。扣案之第一級毒品海洛因磚十二塊
（淨重4217.15公克，純度79.05%，純質淨重3333.66公克），係
屬第一級毒品，應依毒品危害防制條例第十八條第一項前段規定
宣告沒收銷燬；而鑑驗所耗損之毒品，既已滅失，無庸宣告沒收
銷燬。另扣案包裏上開海洛因磚用之標有SPI 塑膠袋及蠟紙、扣
案盛裝上開海洛因磚用之CAFELAN 咖啡袋（即鳳成牌咖啡袋）二
只、MARY'S CHOCOLATIER巧克力盒三盒、VINACAFE咖啡盒二盒，
與毒品並無不可析離之關係，且經越南毒販交由簡清子等人代為
交付予吳士榮，顯已移轉所有權予吳士榮，並係上訴人等供運輸
毒品所用之物，基於責任共同之連帶原則，均應依同條例第十九
條第一項規定，在主刑項下，併為沒收之諭知。另吳士榮與甲○
○分別持以供聯絡運輸毒品而使用之0000000000號及0000000000
號、0000000000號等三支行動電話，其中0000000000號行動電話
並非吳士榮或甲○○等人所有；其餘0000000000號、0000000000
號行動電話，則屬甲○○所有等情，有台灣大哥大股份有限公司
及遠傳電信股份有限公司回函在卷可稽（見更(一)卷第六十至六十
三頁），是0000000000號、0000000000號二支行動電話，雖未扣
案，惟無從證明已滅失，且係甲○○所有而供共同運輸毒品所用
之物，基於責任共同之連帶原則，亦應依同條例第十九條第一項
規定，均在主刑項下，一併宣告沒收，並諭知如全部或一部不能
沒收時，追徵其價額或以其財產抵償之。至於上訴人等及簡清子
將扣案海洛因順利私運入境後，原可分別取得六十萬元、十五萬
元之報酬，因上訴人等及簡清子入境後為警查獲而事實上未能取
得，即非屬上訴人等及簡清子三人運輸海洛因所得之物，自無從
依同條例第十九條第一項之規定宣告沒收或以其財產抵償；另吳
士榮提供予簡清子、乙○○之旅遊交通食宿費用，均已具體支付
予他人，性質上亦非屬其等犯罪所得之財物，不在得予沒收之列
，附予敘明。經核原判決於法尚無違誤。甲○○上訴意旨略稱：
(一)、甲○○曾於歷審中主張伊警詢中所為自白遭承辦警員威脅利
誘、疲勞訊問，不具任意性，且伊陳述之內容與警詢筆錄之記載
不符，惟原判決仍未於理由中說明，逕依刑事訴訟法第一百五十
九條之五之規定，認定伊警詢中自白具有證據能力，有判決理由
不備之違法。(二)、甲○○自遭海關查驗行李至警詢期間，均未休
息、服用降血壓藥，處於極度緊張焦慮之狀態，經原審前審法院
當庭勘驗警詢錄影帶，顯示其於三十八分四十九秒、五十二分０
七秒時均曾因過度疲勞而睡著，承辦警員復未再度向伊宣示得拒
絕夜間訊問之權利，且承辦警員於警詢之初，業已告知甲○○所
犯為重罪，若配合的話，可以交保等語，足見甲○○警詢中自白
係於受威脅利誘及疲勞訊問之情形下取得，不具證據能力，原判
決未說明不採取上開事證之理由，所為認定，有判決理由不備之
違法。另甲○○於進行第一審羈押庭時，已有三日未服用降血壓
藥，且於等待開庭過程中，未獲休息，警詢之疲勞狀態仍在持續
中，所為供述，自亦無證據能力，原判決遽採為判決基礎，即有
違誤。(三)、承辦警員以誣陷同案被告乙○○之妻陳月凰涉案為要
脅，迫使乙○○認罪，經證人陳月凰證述明確，且乙○○於審判
前均未與辯護人接觸，無從知悉檢警及羈押庭之區別，原判決未
考量乙○○精神上受恐懼、壓迫等不利狀態，已延伸至嗣後未受
不正方法所為之自白，並認乙○○於偵查及羈押庭所為供述具有
證據能力，有違證據法則。又原判決僅以證人即施行脅迫之警員
蔡英宏所為證述，即認本件無脅迫情事，並認乙○○警詢中所證
具有證據能力，未說明其警詢中所供如何該當刑事訴訟法第一百
五十九條之二規範之情形，復未再予傳喚警詢當時在場之其餘人
士到庭說明，有違證據法則，亦有應於審判期日調查之證據而未
予調查及判決理由不備之違法。(四)、原審未於審判期日向上訴人
、辯護人及檢察官提示扣案海洛因磚十二塊、高雄關稅局高雄機
場分局九十六年一月一日（96）高機移字第一、二號函等證據資
料，即逕將之採為判決基礎，與直接審理法則有違，亦有應於審
判期日調查之證據而未予調查之違法云云。乙○○上訴意旨略以
：依證人陳月凰證稱：「警員蔡英宏眼色很兇，並對我先生乙○
○說如果他不承認的話，要連我一起關到頭髮生頭蝨、關到死。
」等詞，顯見蔡英宏所為脅迫之言詞已足影響乙○○供述之任意
性，脅迫性並延伸至乙○○嗣後之供述，無法僅依負責偵訊乙○
○之警員業已證述未以不正方法取供，即認警員未誘發乙○○為
虛偽陳述；又同案被告甲○○、簡清子因攜帶毒品入境，犯行明
確，承辦警員顯無對其等施以脅迫之必要，與乙○○遭脅迫而為
供述之情形不同，原審未予詳查，有調查未盡及理由不備之違法
等語。惟按：(一)、被告或共同正犯之自白不得作為有罪判決之唯
一證據，仍應調查其他必要之補強證據以察其是否與事實相符，
所謂補強證據，並非以證明犯罪構成要件之全部事實為必要，倘
其得以佐證自白之犯罪非屬虛構，能予保障所自白事實之真實性
，即已充分。又得據以佐證者，雖非直接可以推斷被告之犯行，
但以此項證據與被告之自白為綜合判斷，足以認定犯罪事實者，
仍不得謂非補強證據。原判決綜合上訴人等及簡清子於原審審理
時所不爭執事項，甲○○於第一審羈押訊問時之自白，及上揭證
人即高雄關稅局高雄機場分局檢查員宋秋齡、趙寶珍、蔡芳麗所
證述查獲情形，並有查獲之海洛因磚十二塊扣案，本於推理作用
，為認定犯罪事實之基礎，並非僅以甲○○之自白，為其論罪之
唯一憑據甚明，自無採證違法可言。又甲○○於第一審羈押庭應
訊時，並未陳明其有疲勞而不能接受訊問之情形，且於原審僅抗
辯其警詢供述非出於自由意志，並未爭執第一審羈押庭訊問時，
其於警詢時之疲勞狀態仍在持續中，所為供述，並無證據能力云
云（見更(一)卷第八十七、二二九頁），原審未就此論駁，即無違
法可言。甲○○上訴意旨(二)以其在第一審羈押庭訊問時有於疲勞
狀態受訊問之情形，而主張其當時之自白無證據能力，並非有據
。(二)、原判決並未引用甲○○於警詢；乙○○於偵查、第一審羈
押庭訊問之供述，作為論罪證據。上訴人等之上訴意旨爭執上揭
供述非出於任意性，並無證據能力云云，因與原判決之論斷無關
，執為指摘，亦無理由。(三)、原判決於理由內引用乙○○於審判
外即警詢之陳述（見原判決第十二至十三頁），而未說明乙○○
該項審判外之供述證據，如何合於刑事訴訟法規定傳聞法則之例
外，而得採為論罪證據之理由，逕行援用，參諸刑事訴訟法第一
百五十九條第一項之規定，固有未合。然原判決並非單憑該項乙
○○於審判外之陳述為判決之基礎，且上訴意旨復未說明除去上
開證據，原判決即不能為同一事實之認定，故原判決此部分之違
誤，難謂於判決有所影響，依刑事訴訟法第三百八十條之規定，
仍不得為上訴理由。(四)、扣案查獲之海洛因磚十二塊，已送調查
局鑑定屬實，原審審理時雖未調取供上訴人等及其辯護人辨認，
惟原審於審判期日已向上訴人等及其辯護人提示調查局九十六年
一月二十七日調科壹字第09623007640 號鑑定書（內載送驗檢品
十二塊均含海洛因成分及其重量）及海洛因磚之照片，並告以要
旨，上訴人等及其辯護人對此項文書及照片之真正，從未有任何
爭執，就上開毒品之存在及同一性，始終亦無爭議（見更(一)卷第
二二一頁背面、第二二三頁），則原審提示前揭鑑定書與照片等
訴訟資料，即與提示毒品原物之效用無分軒輊，自無違程序正義
之遵守。至於高雄關稅局高雄機場分局九十六年一月一日（96）
高機移字第一、二號函，原判決並未採為犯罪之證據，甲○○上
訴意旨(四)所指，顯有誤會，亦無可取。(五)、其餘上訴意旨，經核
係置原判決所為明白論斷於不顧，或仍持已為原判決指駁之陳詞
再事爭辯，或對於事實審法院取捨證據與自由判斷證據證明力之
職權行使及不影響原判決本旨之枝節事項，徒以自己之說詞，任
意指摘，其等上訴均無理由，俱應予駁回。
據上論結，應依刑事訴訟法第三百九十六條第一項，判決如主文
。
中    華    民    國  九十八  年    五    月  二十一  日
                      最高法院刑事第九庭
                          審判長法官  邵  燕  玲
                                法官  李  伯  道
                                法官  孫  增  同
                                法官  李  英  勇
                                法官  許  錦  印
      本件正本證明與原本無異
                                      書  記  官
中    華    民    國  九十八  年    五    月  二十七  日
                                                    ｍ
附錄本案論罪科刑法條
毒品危害防制條例第四條第一項
製造、運輸、販賣第一級毒品者，處死刑或無期徒刑；處無期徒
刑者，得併科新台幣一千萬元以下罰金。


司法院資訊處製作；財團法人民間司法改革基金會備份。
